臺灣彰化地方法院民事判決
111年度訴字第177號
原      告  施玲琴  
被      告  施教璜  
            施教廷  
            施教彬  
            張如綺  
兼 上二 人
訴訟代理人  施瑞哲  


上列當事人間租佃爭議事件，本院於民國111年6月13日言詞辯論
終結，判決如下：
    主      文
一、確認原告與被告間就坐落彰化縣○○鄉○○段000○00000地號土
    地之耕地租賃關係不存在。
二、被告應將坐落彰化縣○○鄉○○段000地號土地交還原告。
三、原告其餘之訴駁回。　　
四、本判決第2項於原告以新台幣180萬元供擔保後，得假執行。
    但被告如以新台幣540萬4000元預供擔保，得免假執行。
五、原告其餘假執行之聲請駁回。　
    事實及理由
一、程序事項　
  ⒈按出租人與承租人間因耕地租佃發生爭議時，應由當地鄉（
    鎮、市、區）公所耕地租佃委員會調解；調解不成立者，應
    由直轄市或縣（市）政府耕地租佃委員會調處；不服調處者
    ，由直轄市或縣（市）政府耕地租佃委員會移送該管司法機
    關，司法機關應即迅予處理，並免收裁判費用。前項爭議案
    件非經調解、調處，不得起訴。耕地三七五減租條例（下稱
    減租條例）第26條第1項、第2項前段定有明文。本件兩造間
    就坐落彰化縣○○鄉○○段000○00000地號土地訂有耕地三七五
    租約，因發生耕地租佃爭議，原告於民國110年9月23日向彰
    化縣埔鹽鄉公所（下稱埔鹽鄉公所）耕地租佃委員會申請調
    解不成立，再由彰化縣政府耕地租佃委員會調處不成立，經
    彰化縣政府移送本院等情，有彰化縣政府111年2月21日府地
    權字第1110059895號函暨檢附之調解、調處相關筆錄等文件
    資料可稽（本院卷第9-55頁）。本件租佃爭議事件之起訴為
    合法。
  ⒉確認法律關係之訴，非原告有即受確認判決之法律上利益者
    ，不得提起之。民事訴訟法第247條第1項前段定有明文。所
    謂即受確認判決之法律上利益，係指法律關係之存否不明確
    ，原告主觀上認其在法律上之地位有不安之狀態存在，且此
    種不安之狀態，能以確認判決將之除去者而言（最高法院52
    年台上字第1240號判決先例意旨參照）。原告主張兩造間之
    耕地租約，已因原告依減租條例第19條第2項為擴大家庭農
    場經營規模之規定申請收回自耕，並經埔鹽鄉公所110年5月
    7日鹽鄉民字第1100006109號函核准而消滅，為被告所否認
    。是兩造間就本件耕地租約之存否有爭執，致原告在法律上
    之地位有受侵害之不安狀態存在，且此不安狀態得以確認判
    決予以除去之。揆諸前開規定及說明，原告請求確認兩造間
    耕地租賃關係不存在，有即受確認判決之法律上利益。至於
    189-1地號雖在本院認定之租約消滅日期以後被政府所徵收
    ，惟該部分之徵收補償費因土地登記上仍有系爭耕地租賃關
    係註記，致原告無法領取而被提存於法院，原告請求確認18
    9-1地號土地租賃關係不存在，亦有即受確認判決之法律上
    利益。
二、原告主張：坐落彰化縣○○鄉○○段000地號、面積3860平方公
    尺土地、同段189-1地號、面積184平方公尺土地（以下合稱
    系爭土地，其中189-1地號為110年11月12日因公告徵收而從
    189地號逕為分割出來）為原告所有，並與被告訂有耕地三
    七五租約（下稱系爭耕地租約，埔鹽鄉公所鹽水字第71號租
    約）。該租約109年12月31日屆滿時，原告為擴大家庭農場
    經營規模，依減租條例第19條第2項之規定。於110年1月26
    日向埔鹽鄉公所申請收回自耕，且同意依同條例第17條規定
    補償承租人，業經該公所以110年5月7日鹽鄉民字第1100006
    109號函准原告收回自耕確定，兩造間之耕地租佃關係已終
    止，被告即無任何權源繼續占用該土地。而189-1地號土地
    雖被徵收，但高公局（應係交通部公路總局）表示須先終止
    耕地租約方能領取補償金，故徵收補償金目前提存於法院。
    又系爭土地現並未種植作物，且依司法院大法官釋字第580
    號解釋，減租條例第19條第3項準用同條例第17條第2項第3
    款規定部分，自95年7月9日起失效，被告自不得據此請求原
    告補償。況減租條例第17條第2項規定之補償，與同條第1項
    第5款規定之終止租約收回耕地，並非立於對待給付關係，
    不發生同時履行抗辯問題（最高法院83年台上字第2400號判
    決意旨參照），原告訴請確認耕地租賃關係不存在，並依民
    法第455條、第767條第1項之規定，請求被告返還系爭土地
    ，於法有據等情，求為：⑴確認兩造間就系爭189、189-1地
    號土地之耕地租賃關係不存在；⑵被告應將189、189-1地號
    土地交還原告之判決，並願供擔保請准宣告假執行〔原告請
    求被告應將189地號土地上之地上物拆除部分；暨請求被告
    給付不當得利本息部分，已於言詞辯論時分別減縮及撤回起
    訴，不予贅述〕。
三、被告則以：
　⒈兩造於110年5月19日在埔鹽鄉公所召開之補償費協調會中，
    原告提出願以新台幣（下同）1100萬元將系爭土地賣給被告
    ，或由原告支付200萬元補償被告地上物及土地改良費用之
    方案，被告則提出300萬元補償費條件，兩造因而未達成協
    議。經協調後，被告願接受原告補償200萬元之方案，詎原
    告推翻先前承諾，不願再以此條件補償被告。此後原告分別
    於埔鹽鄉公所調解時提出願補償25萬元、彰化縣政府調處時
    提出以189-1地號土地徵收補助款3分之1約25萬元，再增加5
    萬元，合計30萬元補償被告。惟依減租條例第17條第2項第3
    款規定，原告應給付被告189-1地號土地3分之1之徵收補償
    金，189地號土地面積3860平方公尺部分，原告僅願以5萬元
    補償被告，顯不合於前開規定。
　⒉系爭土地雖經埔鹽鄉公所以110年5月7日函准由出租人收回自
    耕。但依該函說明三，出租人應於接到通知20日內就補償事
    宜與承租人協議，並與承租人補償之證明文件檢送本所據以
    辦理終止契約。出租人並未依期提出協議書面文件，本件租
    佃關係應仍存續中。系爭土地從施鐘開始承租迄今多年，土
    地上的電線桿是被告自備，為農業設施的一部分，電錶為電
    力公司設置。田埂與同段190地號土地交界處，因兩塊田有
    高低差，而且土堤會長雜草，所以改成水泥田埂，全部費用
    是由被告與鄰地所有權人各出一半，且在被告的上一代就施
    作，迄今已30多年。該田埂為耕地必要設施，農業用電如地
    主不願補償，可由承租人申請廢止用電。而土地改良包括有
    形如田埂、農業用電、取水井等，無形的如保持土地每年可
    耕作、施肥等項，合計原告應補償總數額為308萬5200元等
    語，資為抗辯。並聲明：原告之訴及假執行之聲請均駁回，
    如受不利之判決，願供擔保請准宣告免為假執行。
四、下列事實，有彰化縣政府111年2月21日函送之租佃爭議調處
    、調解程序筆錄暨所附租佃爭議調解申請書、私有耕地租約
    書及土地建物查詢資料等影本及埔鹽鄉公所110年5月7日函
    准由出租人收回自耕函影本為證（本院卷第119-120頁），
    並為兩造所不爭執，堪信為真實。
　㈠分割前189地號土地（面積4044㎡）為原告所有，使用分區及使用地類別為特定農業區農牧用地。嗣因政府公告徵收，於110年11月12日逕分割出189-1地號土地（面積184㎡），分割後原189地號土地面積減少為3860㎡。
　㈡兩造就前項土地訂有耕地租約（埔鹽鄉公所鹽水字第71號租
    約），租約於109年12月31日期滿後，原告以為擴大家庭農
    場經營規模為由，依減租條例第19條第2項規定，於110年1
    月26日向埔鹽鄉公所申請收回自耕。承租人即被告等人則申
    請續約。嗣經埔鹽鄉公所以110年5月7日鹽鄉民字第1100006
    109號函准由原告收回自耕。被告對於該項行政處分提起訴
    願後，經彰化縣政府以110年8月20日府法訴字第1100229475
    號函及訴願決定書，駁回訴願。被告於收受送達後，未於法
    定期間提起行政訴訟而確定。
五、爭執事項及其判斷
　㈠兩造間之租佃關係是否已不存在？　
　⒈原告主張兩造間系爭耕地租約業經埔鹽鄉公所准予收回自耕
    確定而終止，雙方間租佃關係不存在。被告則抗辯原告未依
    埔鹽鄉公所准收回自耕函之意旨，就補償事宜與被告協議，
    並向公所提出與被告協議補償之書面文件，雙方之租佃關係
    仍然存續。
  ⒉按出租人為擴大家庭農場經營規模，得收回與其自耕地同一
    或鄰近地段內之耕地自耕，不受前項第2款規定之限制，減
    租條例第19條第2項定有明文。而行政機關就減租條例第19
    條所為耕地准否收回自耕之核定，乃行政機關本於其權限所
    為之行政處分，其當事人如有不服，應循行政訟爭程序請求
    救濟（司法院大法官釋字第128號解釋參照），其收回耕地
    之核定，無論有無不當或違法，於上級行政機關或行政法院
    未依行政爭訟程序撤銷該核定以前，仍屬合法有效，民事法
    院應受其拘束（最高法院76年度台上字第2798號裁判意旨參
    照）。
  ⒊兩造間就系爭土地之耕地租約，於109年12月31日租約期滿時
    ，原告以為擴大家庭農場經營規模為由，申請埔鹽鄉公所准
    予收回自耕，被告則申請續租，嗣經埔鹽鄉公所以前函依減
    租條例第19條第2項規定准原告收回自耕，被告對該項行政
    處分提起訴願，經彰化縣政府駁回其訴願而告確定，已如前
    述。茲系爭土地在原訂租約期滿後，既經埔鹽鄉公所准許原
    告收回自耕確定（即否准被告續租之申請），兩造就系爭土
    地之租佃關係，即應於原訂租約期滿後未獲准續約而歸於消
    滅。
　⒋被告雖謂在原告未依埔鹽鄉公所前開准許收回自耕函之意旨
    ，與被告協議為補償以前，系爭租佃關係仍然存續云云。惟
    減租條例第19條第3項準用第17條第2項規定之補償，與第19
    條第2項規定之收回耕地，並非立於互為對待給付之關係（
    最高法院83年台上字第2400號判決先例意旨參照；同院33年
    上字第2326號判決先例，認承租人所有民法第431條第1項之
    費用償還請求權，與其在租賃關係終止後所負返還租賃物義
    務，非有互為對價之關係，不得藉口其支出之有益費用未受
    清償，即拒絕租賃物之返還，亦可供參考）。且經准予收回
    自耕後，出租人應否給付承租人補償及數額多寡發生爭議者
    ，為私法上爭執，非屬行政機關之職權，應由當事人提起民
    事訴訟救濟。出租人經該管行政機關核准收回自耕後，縱使
    未給付承租人補償，亦無礙雙方租佃關係因原訂租約期滿而
    消滅。被告此部分所辯，尚難採取。
　⒌綜上，系爭土地之耕地租賃關係，於原訂租約109年12月31日
    期滿後歸於消滅而不存在。原告請求確認兩造間就189、 18
    9-1地號土地之耕地租賃關係不存在，洵屬正當。
  ㈡原告請求被告返還土地有無理由？
    按承租人於租賃關係終止後，應返還租賃物。所有人對於無
    權占有其所有物者，得請求返還之。民法第455條前段、第 
    767條第1項前段分別定有明文。兩造就系爭土地之耕地租賃
    關係已消滅，且與原告應否給付承租人補償或被告應否返還
    租賃物無互為對價關係，業經認定如上。被告即無繼續占用
    該土地之正當權源。原告依租賃物返還請求權及本於所有權
    之物上請求權，請求被告返還系爭189地號土地，於法即屬
    有據。至於逕為分割出來之189-1地號土地，已於110年12月
    30日以於110年11月12日徵收為原因登記為中華民國所有、
    管理者交通部公路總局，有本院調取之土地建物查詢資料表
    可稽（本院卷第179頁）。而公法上徵收之性質為原始取得
    ，原告已非189-1地號土地之所有人，被告也無法將該土地
    返還原告，原告此部分請求，於法不合。
六、綜上所述，兩造間就系爭土地之耕地租賃關係，已於原訂租
    約109年12月31日期滿後，因原告申請埔鹽鄉公所准予收回
    自耕，被告未獲准續租確定，而於期滿後歸於消滅，被告即
    無繼續占有土地之權源。原告請求確認兩造間就189、189-1
    地號土地之耕地租賃關係不存在，洵屬正當。另原告依租賃
    物返還請求權及本於所有權之作用，請求被告返還189、189
    -1地號土地，其中189地號土地部分為有理由。189-1地號土
    地部分，則因該土地業經徵收為國有，該部分請求於法不合
    ，應予駁回。
七、兩造分別陳明願供擔保請准宣告假執行及免為假執行，就准
    予返還189地號土地部分，均無不合。爰各定相當擔保金額
    准許之。其餘部分，原告假執行之聲請，失所依附，應併予
    駁回。　　
八、本件係因耕地租佃發生爭議，經依法調解、調處均不成立，
    而由彰化縣政府移送本院，而免收裁判費用。而於訴訟中亦
    無其他訴訟費用支出，爰不諭知訴訟費用負擔之比例。　
九、本件事證已明確，兩造其餘攻擊防禦方法及舉證，經審酌於
    判決結果均不生影響，不予贅詞論列。
據上論結，本件原告之訴一部有理由，一部無理由，依民事訴訟
法第390條第2項、第392條第2項，判決如主文。
中　　華　　民　　國　　111 　年　　6 　　月　　29　　日
                          民事第一庭
　　　　　　　　　            法　官　陳瑞水
以上正本係照原本作成。
如對判決上訴，應於判決送達後20日內向本院提出上訴狀。如委
任律師提起上訴者，應一併繳納上訴審裁判費。
中　　華　　民　　國　　111 　年　　6 　　月　　29　　日
                              書記官　林嘉賢